【裁判字號】    91,易,1442
【裁判日期】    920331
【裁判案由】    侵占
【裁判全文】
臺灣屏東地方法院刑事判決                        九十一年度易字第一四四二號
    公  訴  人  臺灣屏東地方法院檢察署檢察官
    被      告  乙○○
    選任辯護人  葉武侯
右列被告因侵占案件，經檢察官提起公訴（九十年度偵字第六八五六號），本院判決
如左：
     主  文
本件公訴不受理。
     理  由
一、公訴意旨略以：被告乙○○與甲○係姻親關係（甲○之妻為乙○○之妹妹），甲
    ○分別於民國八十二年十一月五日及八十五年六月十五日將座落於屏東縣萬巒鄉
    ○○段一小段二三八及一七四地號土地免費借（過戶）予乙○○，以之作為乙○
    ○競選農會理事長及其兒子保送農校之自耕能力證明，詎乙○○於取得上開二筆
    土地（過戶）後，竟意圖為自己不法之所有，將上開二筆土地以易持有為所有之
    方式使用，而分別於八十二年十二月七日將上開二三八地號土地，向萬巒地區農
    會設定抵押三百六十萬元；另於八十五年八月二十二日將上開一七四地號土地，
    變更原債務人潘進丁向上開農會設定之四百二十萬元抵押權，改為其母親潘陳仙
    丹為債務人，設定六百萬元抵押權、八十五年十月三日再改為乙○○為債務人，
    設定改為九百萬元抵押權，將上開二筆土地侵占入己，迄今上開借土地之目的已
    達成，惟仍因乙○○於上開二筆土地上仍有抵押權存在而尚無法返還上開二筆土
    地。案經甲○訴請偵辦，因認被告涉有刑法第三百三十五條第一項侵占罪嫌。
二、經查：
 （一）按刑法上所謂侵占罪，以被侵占之物先有法律或契約上之原因，在自己持有
       中者為限，否則不能成立侵占罪（最高法院五十二年臺上字第一四一八號判
       例可資參照），簡言之，侵占罪乃以不法所有之意思，而侵占自己持有他人
       之物為其成立要件。查本件系爭屏東縣萬巒鄉○○段○○段第二三八地號、
       第一七四地號土地雖已於民國八十二年十一月五日、八十五年七月二十九日
       （指地政機關登記日期）先後登記移轉予被告名下，然至今均未實際移轉占
       有予被告使用，仍在告訴人甲○實力支配管領下，為被告於本院審理時供稱
       甚詳，並經告訴人於本院調查時陳稱屬實在卷（見本院九十二年二月十四訊
       問筆錄），故被告應僅為前開土地名義上之所有權人，而未實際、直接占（
       持）有該等土地，應可認定。是以，被告既未占（持）有該等土地，其縱有
       利用其為土地名義所有權人之機會，而為不法侵害告訴人權利之行為，亦難
       認已該當刑法第三百三十五條第一項侵占罪之構成要件，公訴人前開主張，
       應屬誤會。
 （二）惟依公訴事實所示，被告於依約成為前述土地名義上之所有權人後，未經實
       際所有權人即告訴人之同意，即擅自辦理抵押權登記，致使告訴人受有財產
       上之損害，應係犯刑法第三百四十二條第一項背信罪，合先敘明。
三、然按於直系血親、配偶或同財共居親屬間，或其他五親等內血親，或三親等內姻
    親之間，犯刑法第三百四十二條背信罪者，依刑法第三百四十三條準用同法第三
    百二十四條第二項規定，須告訴乃論，且即便為親屬間侵占罪，依同法第三百三
    十八條之規定，亦須告訴乃論。又告訴乃論之罪，其告訴應自得為告訴之人知悉
    犯人之時起，於六個月內為之；其告訴已逾告訴期間者，法院應諭知不受理之判
    決，刑事訴訟法第二百三十七條第一項，及第三百零三條第三款分別定有明文。
    查本件被告之妹葉潘麗珠（據告訴人於本院調查時陳稱已於八十六年間過世，見
    本院九十二年三月七日訊問筆錄）係告訴人之妻，為公訴人所肯認，復為被告及
    告訴人所不爭，是被告為前開背信行為時，與告訴人間即屬二親等之姻親關係，
    依前開說明，其背信犯行，應須告訴乃論，而告訴人於本院調查時已稱：「（辯
    護人問：是何時知道被告將土地拿去設定抵押？）我是在八十六年我太太過世後
    ，才知道他拿土地去設定抵押，於八十七年才向他催討，請他還該筆土地。」等
    語（見本院九十二年三月七日訊問筆錄），足見告訴人早於八十六、八十七年間
    即已知悉被告之背信犯行，然稽諸卷附資料，告訴人卻遲至九十年十月三十日始
    具狀向臺灣屏東地方法院檢察署提出告訴，有告訴狀乙份在卷可稽，是其告訴顯
    早已逾告訴期間，揆諸上述法條規定，本院自無從就此為實體之判決，而應為不
    受理之諭知。
四、至被告是否有以「假買賣」之方式使公務員登載不實，因為起訴效力所不及（起
    訴書前揭土地移轉過程僅記載〈免費借《過戶》予〉，未提及移轉登記原因，顯
    無就此提起公訴之意，本院無從併予審理），應由檢察官另行偵辦，附此敘明。
五、又本件已起訴部分既經為不受理之諭知，移送併辦之臺灣屏東地方法院檢察署九
    十二年度偵字一四三０號部分，自難認與已起訴之部分有何裁判上一罪關係，本
    院顯亦無從併予審究，合應退由檢察官另行偵辦。
據上論斷，應依刑事訴訟法第三百零三條第三款，判決如主文。
中      華      民      國      九十二      年    三    月    三十一    日
                                      臺灣屏東地方法院刑事第一庭
                                          審判長法  官  潘正屏
                                                法  官  包梅真
                                                法  官  林世民
右正本證明與原本無異。
如不服本判決應於收受本判決後送達後十日內向本院提出上訴書狀，其未敘述上訴理
由者，並得於提起上訴後十日內向本院補提理由書狀（均須按他造當事人之人數附繕
本 ）「切勿逕送上級法院」
                                                書記官  薛慧茹
中      華      民      國    九十二      年    三    月    三十一    日


司法院資訊處製作；財團法人民間司法改革基金會備份。
